【裁判字號】    89,簡上,30
【裁判日期】    900731
【裁判案由】    確認本票債權不存在
【裁判全文】
臺灣臺中地方法院民事判決  八十九年度簡上字第三○號
    上  訴  人  甲○○
    被上訴人    乙○○
右當事人間請求確認本票債權不存在事件，上訴人對於中華民國八十八年十二月八日
本院台中簡易庭八十八年度中簡字第三一一號第一審判決提起上訴，本院判決如左：
    主      文
上訴駁回。
第二審訴訟費用由上訴人負擔。
    事      實
甲、上訴人方面：
一、聲明：(一)原判決廢棄。(二)確認被上訴人持有如附表所示之本票債權不存在。
二、陳述：除與原審判決所載相同者茲予引用外，補稱：
（一）查位於台中縣霧峰鄉○○街二十九巷五號十二樓之房屋，係上訴人所有，提供
      訴外人郭秋梅居住，上訴人每週僅居住一至二次，但因房屋為上訴人所有，上
      訴人乃將私人物品如支票簿、支票印鑑章放置該處，實為情理之常，上訴人與
      郭秋梅同居達十餘年之久，與其至為熟稔，故郭秋梅亦知悉上訴人將支票簿、
      印章放置何處，郭秋梅私下竊取支票、印鑑章使用，對郭秋梅而言，雖屬簡易
      ，但非上訴人所得想像，原判決以郭秋梅使用上訴人支票及印章之事實，即認
      上訴人知情，置上述事實不論，顯有未當。
（二）被上訴人將郭秋梅向其借貸之款項陸續匯入上訴人萬通銀行台中分行及台中市
      第六信用合作社帳戶，均郭秋梅盜開支票所屬之甲存帳戶，郭秋梅並於款項匯
      入後即用以支付其盜開支票之支票款。上訴人既不知支票遭郭秋梅盜開情事，
      自不會主動查察帳戶是否有進出帳。且甲存帳戶並非一般儲蓄存款帳戶，依一
      般人之習慣，除有特別情事外，又豈會去查看甲存帳戶之進出帳？而郭秋梅為
      掩飾盜開上訴人支票非行，自亦會設法將盜開支票兌現款項存入甲存帳戶內，
      以免退票而遭上訴人發覺。故郭秋梅持盜開之支票向被上訴人借貸時，要求被
      上訴人將款項匯入上訴人之甲存帳戶，用以支付盜開其他支票之票款，正符合
      郭秋梅不願上訴人知悉之心理狀態。又上訴人之支票遭盜開期間，上訴人正忙
      於籌組新事業，自然不知郭秋梅嚴重盜用支票情事，實不能以郭秋梅利用帳戶
      之時間長短及所盜用支票之次數，而推論上訴人知情。
（三）上訴人於鈞院刑事庭八十八年度訴字第二○一九號偽造有價證券案件偵查中，
      確曾就系爭本票對郭秋梅提起告訴，且郭秋梅既於該案件中自首盜用上訴人之
      支票，並以盜開支票統計表及其明細載明向被上訴人借貸之四百五十萬元，自
      不得推論郭秋梅於原審審理時所證：「系爭本票上印鑑章係由其盜蓋簽發」等
      語係屬不實，原判決如此之推認，顯然違背論理法則。
（四）郭秋梅盜用上訴人之支票印鑑章及空白支票，偽造發票之事實，業據郭秋梅於
      八十七年十二月十六日向台中市警察局自首犯行在案，上訴人亦未授權郭秋梅
      發票，自不付給付票款之責。且郭秋梅偽造上訴人之支票，持向被上訴人借款
      後，為擔保借款，再於八十七年八月二十六日盜用支票印鑑章偽簽系爭本票，
      交付被上訴人，既屬偽造，上訴人自無須負發票人之責。
（五）證人郭岱芬曾欲將郭秋梅使用上訴人支票一事告知上訴人，但郭秋梅阻止郭岱
      芬告知上訴人，甚至以死相脅等情，已經證人郭岱芬於鈞院證述在卷，足以證
      明郭秋梅一直刻意隱瞞其盜開上訴人支票借款情事，是郭秋梅偽造上訴人支票
      及系爭本票，且上訴人對此事實並不知情，堪以認定。
（六）被上訴人雖指稱上訴人曾於八十七年七月十五日、九月十一日、九月十八日、
      十月六日、十月二十日五度自行匯款至台中市第一信用合作社帳戶，而認上訴
      人明知甲存帳戶支票使用情形云云，然上開五筆匯款除八十七年九月十一日係
      上訴人為支付補習班房租三萬六千元，而匯入三萬元以外，其餘四筆匯款，均
      係證人郭佳穎受郭秋梅之託，以上訴人名義匯款等情，亦據證人郭佳穎證述屬
      實，由證人郭佳穎之證詞觀之，不特足以證明此四筆匯款實為郭秋梅個人為讓
      所盜開之支票兌現而囑託證人郭佳穎所為，上訴人並不知情，更足以證明郭秋
      梅為隱瞞其盜開支票及系爭本票之事實。
（七）系爭本票係郭秋梅盜用上訴人存放於住所之印鑑章所偽造發票，郭秋梅之行為
      屬非法行為，郭秋梅擅自簽發票據交付予被上訴人之行為，並未在上訴人曾經
      表示授與其代理權之範圍，上訴人亦無表見之事實，足以使被上訴人相信郭秋
      梅有代理權，自不成立表見代理。查兩造素昧平生，郭秋梅因美容認識被上訴
      人，上訴人從未在被上訴人面前表示授權郭秋梅以票據向被上訴人借款，也未
      同意郭秋梅任憑己意簽發上訴人之票據，上訴人先前僅曾向鈞院陳述將個人在
      銀行往來相關事務（如轉帳、匯款、領取票據）委由郭秋梅處理，而上訴人雖
      曾叫郭秋梅開票，但均是經上訴人事先授權，郭秋梅始可為之，且上述授權純
      粹是因上訴人之支票簿及印鑑章放在上訴人與郭秋梅同居處，為圖方便之舉，
      是上訴人與郭秋梅私下之關係，與第三人無關，此不表示郭秋梅需使用上訴人
      之票據時，可以擅自簽發，故郭秋梅擅自簽發系爭本票交付被上訴人行為，並
      非在上訴人曾經表示授與其代理權之範圍，上訴人對郭秋梅亦無表見代理之事
      實，足以使被上訴人相信郭秋梅有代理權。
三、證據：除援用原審證據方法外，另補提：台灣台中地方法院檢察署檢察官起訴書
    影本一件（八十八年度偵字第四一三七號、第七八八九號、偵緝字第七○五號）
    為證，並聲請訊問證人郭岱芬、郭佳穎，向台中市第七商業銀行復興分行調取匯
    入台中市第一信用合作社帳戶之匯款單，函向台灣銀行霧峰分行、台中市第一信
    用合作社營業部、萬通銀行台中分行、台中市第六信用合作社忠明分社查詢支票
    簿請領手續。
乙、被上訴人方面：
一、聲明：如主文所示。
二、陳述：除與原審判決所載相同者茲予引用外，補稱：
（一）上訴人自認「曾請郭秋梅代開支票」（上訴狀），「更將全部銀行往來相關事
      務交給郭秋梅處理」（上訴理由狀），並於鈞院八十八年度訴字第二○一九號
      郭秋梅偽造有價證券案件中證稱：以電話叫郭秋梅將錢匯入，所以支票沒有出
      過問題，均已明示上訴人授權郭秋梅代為處理支票及財務上之事務，是郭秋梅
      持上訴人支票及系爭本票向被上訴人借款，並將所借得之款項匯入上訴人之銀
      行帳戶內，顯均基於上訴人之指示所為。
（二）郭秋梅所述盜用上訴人支票及系爭本票云云，顯違常情，毫無可信。除郭秋梅
      係上訴人之同居人，彼此關係匪淺，其有配合上訴人而為虛偽陳述之嫌外，且
      由下述事實，可證郭秋梅所言不實：
  １．上訴人自八十四年十月二十六日起至八十七年十月三十日止，上訴人分別向四
      家銀行（台灣銀行霧峰分行、台中市第一信用合作社、萬通銀行台中分行、台
      中市第六信用合作社忠明分社），申領支票簿三十七次，計領用支票二千四百
      二十五張。
  ２．上訴人親自至銀行領取空白支票簿交予郭秋梅使用等情，業據證人郭岱芬證述
      無誤。且上訴人於八十七年二月至六月間，曾親至金融機構辦理印鑑變更及數
      次領用空白支票本，亦經台灣台中地方法院檢察署檢察官傳訊銀行行員詳查無
      誤，而認上訴人與郭秋梅間涉有共同詐欺犯行，提起公訴在案。
  ３．若郭秋梅確如上訴人所言有大量盜開支票情事，則上訴人對於其支票大量逸失
      ，何有不予聞問之理，甚至陸續請領空白支票之可能？且如非上訴人明知其支
      票對外借款，否則上訴人何有對於大筆金額匯入其銀行帳戶內確毫無置疑之理
      。是上訴人授權郭秋梅持上訴人之支票對外借款，灼然甚明。
（三）上訴人與其他執票人間之給付票款訴訟，均遭敗訴確定。各該事件中上訴人均
      陳詞主張支票係遭郭秋梅盜用云云，經鈞院詳查後均為鈞院所不採。
三、證據：除援用原審之證據方法外，另補提：本院八十八年度豐簡字第九三三號判
    決、八十九年度簡上字第三○○號判決、八十九年度豐簡字第四三一號判決影本
    各一件、台中地方法院檢察署八十八年度偵續字第二五七號起訴書影本一件為證
    。
    理      由
一、本件上訴人起訴主張：被上訴人持有以上訴人名義簽發如附表所示之本票一紙，
    向本院聲請強制執行之裁定，經以八十七年度票字第一七五一九號裁定准予強制
    執行，惟系爭本票係郭秋梅盜用上訴人之印鑑章所偽造，上訴人自不應負擔該本
    票債務，為此提起本件訴訟，請求確認被上訴人持有如附表所示之本票債權不存
    在。被上訴人則以：系爭本票確係上訴人與郭秋梅向被上訴人借款為由，持交被
    上訴人收執，所借款項被上訴人亦匯入上訴人之帳戶中，又上訴人自認「曾請郭
    秋梅代開支票」及「將全部銀行往來相關事務交給郭秋梅處理」等情，而上訴人
    自八十四年十月二十六日起至八十七年十月三十日止，上訴人分別向四家銀行，
    申領支票簿三十七次，計領用支票二千四百二十五張，甚至親至銀行領取空白支
    票簿交予郭秋梅使用，其與郭秋梅共同以支票向他人借款，所涉共同詐欺犯行，
    已遭檢察官提起公訴在案，上訴人與郭秋梅為同居人之關係，上訴人對於郭秋梅
    大量使用上訴人之支票，焉有不予聞問之理？換言之，上訴人對於郭秋梅使用上
    訴人之支票借款，自難諉為不知，是系爭本票縱然非上訴人簽發，但上訴人應有
    授權郭秋梅使用印鑑章發票之情，上訴人自應負票據責任等語資為抗辯。
二、上訴人主張被上訴人持有以上訴人名義簽發如附表所示之本票一紙，向本院聲請
    本票裁定准予強制執行之事實，業據其提出本院八十七年度票字第一七五一九號
    裁定為證，且為被告所不爭執，此部分之事實，堪信為真實。
三、按對於被偽造人欄之印章為自己之印章，並不爭執，惟謂該印章係被盜用，或蓋
    章非出於本人之意思，則轉由被偽造人負舉證之責任，最高法院著有四十八年台
    上字第五一○號判例。本件上訴人既主張系爭本票上之印鑑章為其所有，惟主張
    係遭訴外人郭秋梅盜用，則依上開判例說明，自應由上訴人就該被盜用有利於己
    之事實，負其舉證責任。經查：上訴人所舉證人郭秋梅雖於原審到庭證稱：「我
    曾跟乙○○（即被上訴人）借錢，陸續共借了四百五十萬元，有開支票給她‧‧
    ‧這張本票是我向乙○○借錢交給她做擔保‧‧‧系爭本票之印章是我蓋的，上
    面之金額是我自己寫的，簽發時沒有經過甲○○（即上訴人）之同意，利用他的
    帳戶請乙○○匯款，甲○○也不知情，系爭本票上甲○○之印章是因為他放在住
    處，我自己拿來簽發本票的，我也有用同一印章簽發很多支票」等語，核與上訴
    人所陳情節均相符合。惟查：
（一）上訴人與其他執票人間給付票款訴訟，上訴人均陳詞主張各該票據均係遭郭秋
      梅盜用為辯，惟均遭敗訴判決確定，有本院八十八年度豐簡字第九三三號判決
      、八十九年簡上字第三○○號判決、八十九年度豐簡字第四三一號判決影本各
      一件附卷可憑。細繹各該判決理由，其中本院八十八年度豐簡字第九三三號判
      決認為：「依被告（即上訴人）所陳其係經商且有使用支票之人，亦與訴外人
      郭秋梅在空白支票放置地點同居，對於支票號碼在長期且持續之大量變動、空
      白支票大量減少之情況，自無不知之理‧‧‧以上帳戶每日最後存款餘額均未
      逾八十萬元之紀錄以觀，被告勢必另取得財源始能支應此筆款項，並查詢由其
      他處取得之款項是否已存入上開帳戶內，其對於上開帳戶之當日應有餘額如何
      不足支應票款，自有所知，其透過訴外人郭秋梅向原告調現款支應，自屬必然
      ‧‧‧被告任訴外人郭秋梅取用上開帳戶之支票，顯係授權訴外人郭秋梅簽發
      上開帳戶內之支票」；八十九年簡上字第三○○號判決認為：「上訴人為郭秋
      梅之多年同居男友，所有之支票供郭秋梅使用有六、七年之久‧‧‧核其情形
      ，自足認係由自己行為表示以代理權授與他人，上訴人應負授權之責。」，另
      本院八十九年度豐簡字第四三一號判決亦認：「被告（即上訴人）與郭秋梅同
      居長達十數年，期間曾委託郭秋梅代為處理銀行往來事務，並將支票印鑑章及
      支票交由郭秋梅使用，亦任由郭秋梅以其支票帳戶向原告及其他人進行大量借
      款金錢往來，被告行為已足使善意第三人信被告以代理權授與郭秋梅，被告自
      應負授權人之責任」等語。足見，與本件類同之事件，本院前述各該判決或認
      上訴人授權郭秋梅簽發上訴人帳戶支票，或以上訴人任由郭秋梅使用支票向他
      人借款，客觀上已足使善意第三人信被告以代理權授與郭秋梅。
（二）其次，本院依上訴人聲請訊問證人郭岱芬及郭佳穎，證人郭岱芬證稱：「‧‧
      ‧郭秋梅開設網版印刷‧‧‧（公司）只要用到票均會用甲○○的票，公司本
      身沒有票‧‧‧我曾看到甲○○到銀行領回支票簿交給郭秋梅。」（本院八十
      九年四月二十四日準備程序筆錄）；而證人郭佳穎證稱：「‧‧‧整個調錢、
      匯款、寬限等事均沒詢問過甲○○‧‧‧我曾經詢問姑姑（即郭秋梅）要將情
      形告訴甲○○，姑姑說是甲○○要她開支票的無需讓甲○○知道。開始跳票後
      ，我才找甲○○，甲○○只說：『我要看她（即郭秋梅）爛到什麼程度。』之
      後我們有去霧峰找甲○○，當場有姑姑、甲○○、我姊姊郭佳燕、我四人在場
      討論債務如何清償問題，我忘記甲○○當時如何說，但甲○○從未講過我姑姑
      偷領支票、偷蓋章之事，甲○○叫我同事過來談債務之事，我姑姑都沒講話，
      後來就連絡不到他們二人了，事後甲○○才講是姑姑偷蓋支票‧‧‧我姑姑向
      我調錢時說甲○○補習班需用錢」等語（本院九十年二月二十六日準備程序筆
      錄），亦證郭秋梅確實使用上訴人之支票，用以借款或支付公司款項之情。
（三）另上訴人涉與郭秋梅共同詐欺犯行，業據台灣台中地方法院檢察署檢察官提起
      公訴，有該署八十八年度偵續字第二五七號起訴書影本一件在卷可憑，其中證
      人即台中市第一信用合作社八十七年間辦理甲存業務人員張志華於偵查時證稱
      ：上訴人甲○○於八十七年二月十八日及八十七年四月十三日皆有到合作社辦
      理印鑑變更，而印鑑變更一定要本人來辦理並簽名，甲○○另於八十七年二月
      十八日、六月五日、七月十二日及九月五日來領用支票，其中八十七年六月五
      日領用支票上訴人尚有簽名等語，而上訴人於偵訊時自承台中市第一信用合作
      社八十七年六月五日領用支票之簽名為伊所簽無誤及其另有至萬通銀行領用支
      票等語，核與上開證人郭岱芬所證：上訴人將空白支票交予郭秋梅情節相符。
（四）本院依上訴人之聲請，函向台灣銀行霧峰分行、台中市第一信用合作社營業部
      、萬通銀行台中分行、台中市第六信用合作社忠明分社（已更名為聯信商業銀
      行）查詢支票簿請領手續，各金融機關固以蓋用原留存印鑑之「票據領取證」
      即可辦理空白支票簿請領手續，惟依上開銀行函覆之支票領用狀況顯示，自八
      十四年十月二十六日起至八十七年十一月二十日止，上訴人分別向四家銀行，
      申領支票簿三十七次，計領用支票二千四百七十五張，而本院就其密集請領空
      白支票部分，歸納如下：
   (1) 八十六年：六月四日領用支票五十張（聯信）、八月二日領用一百張（萬通）
      、九月十八日領用一百張（萬通）、十月二十四日領用一百張（萬通）、十一
      月二十七日領用一百張（萬通）。此六個月內共計領用四百五十張支票。
   (2) 八十七年：一月七日領用支票一百張（萬通）、二月三日領用五十張（聯信）
      、二月十八日領用五十張（一信）、二月十九日領用一百張（萬通）、二月二
      十七日領用五十張（聯信）、三月二十六日領用五十張（聯信）、四月二十三
      日領用五十張（聯信）、五月七日領用五十張（聯信）、六月五日領用一百張
      （一信及聯信各五十張）、六月十二日領用一百張（萬通）、六月二十二日領
      取五十張（聯信）、七月十三日領用七十五張（一信二十五張、聯信五十張）
      、七月二十九日領用五十張（聯信）、八月十一日領用五十張（聯信）、八月
      二十七日領用五十張（聯信）、九月五日領用二十五張（一信）、九月十日領
      用一百張（萬通）、九月十四日領用五十張（聯信）、九月二十九日領用五十
      張（聯信）、十月十四日領用五十張（聯信）、十月三十日領用一百張（萬通
      ）、十一月二十日領用五十張（萬通）。此十一個月中共計請領空白支票一千
      五百張。
   (3) 依前二項分析可知，上訴人所有四家銀行帳戶之支票，自八十六年六月至八十
      七年十一月間，短短一年六個月許，連續領用空白支票簿二十九次，支票張數
      共計一千九百五十張。而依前（三）項所述，上訴人自陳於八十七年六月五日
      親至台中市第一信用合作社請領支票無誤，但同日聯信商業銀行部分亦領取五
      十張支票，八十七年六月間計領用支票二百張。再依支票回籠張數觀之，回籠
      比率約在八成以上，換言之，上訴人所有上開甲存帳戶在一年六個月期間，至
      少約有一千五百餘次之交易紀錄。且四家銀行之支票印鑑章均不相同，若論訴
      外人郭秋梅未經上訴人同意使用上訴人之支票，盜用上訴人置於住處之支票及
      印鑑章，又為避免上訴人查悉上情，顯不可能一次竊取四枚印鑑章及四本空白
      支票簿，何能在短短一年六個月之間盜用印鑑、支票達一千五百餘次（平均一
      天簽發支票三張以上）？及二十九次請領空白支票簿？
（五）況且，訴外人郭秋梅向被上訴人所借用之四百五十萬元，係由被上訴人依郭秋
      梅之指示，自八十七年四月至十一月，陸續以電匯方式，匯入上訴人所開立之
      台中市第六信用合作社忠明分社支票存款第一六六九之九及萬通銀行台中分行
      第八之九之帳戶內，有被上訴人提出之匯款回條聯等件附於原審卷內可查（本
      院八十八年度豐簡字第九三三號給付票款事件，原告姚玉紅出借之二十萬元亦
      匯入上訴人萬通銀行帳戶內，本院八十九年度豐簡字第四三一號給付票款事件
      ，原告王瑤出借之一千零八十三萬元，亦匯入上訴人台中市第六信用合作社忠
      明分社、萬通銀行台中分行、第一信用合作社帳戶），並經郭秋梅證述在卷。
      依上情綜合觀之，倘訴外人郭秋梅未經上訴人同意，擅自取用上訴人之支票及
      系爭本票，偽造發票向被上訴人借款，其竟要求被上訴人將款項匯入上訴人之
      帳戶之內，顯然徒增上訴人查覺可能。倘非如證人郭岱芬所述：上訴人係將空
      白支票簿逕交予郭秋梅，郭秋梅亦長期使用上訴人帳戶之支票，依上訴人與郭
      秋梅同居十餘年之久，關係密切，每週至少一至二次前往台中縣霧峰鄉○○街
      二十九巷五號十二樓同住等情，則上訴人對於郭秋梅向他人告貸，大量利用其
      所有上開帳戶支票，且帳戶長期匯入來歷不明之鉅款，衡情自亦不可能均毫無
      所悉，且不加以聞問之理！綜合前述，證人郭秋梅於原審審理時所證稱系爭本
      票上之印鑑章，係由其盜蓋簽發，上訴人毫不知情云云，顯有勾串與迴護之嫌
      ，自不足採信。而上訴人任由訴外人郭秋梅取用上開帳戶之支票，應有授權訴
      外人簽發票據甚明。
四、末查，上訴人復無法提出其他積極證據證明系爭本票上之印鑑章，確係遭訴外人
    郭秋梅所盜蓋，上訴人均不知情，則上訴人自應受不利之認定，就系爭本票應負
    票據上之責任。原審據此為上訴人敗訴之判決，於法並無不合，上訴意旨指摘原
    判決不當，求予廢棄改判，為無理由，應予駁回。
五、本件事證已臻明確，兩造其餘主張陳述及所提之證據，均與本件判決結果無涉，
    毋庸再予審酌，附此敘明。
六、據上論結，本件上訴為無理由，依民事訴訟法第四百三十六條之一第三項、第四
    百四十九條第一項、第七十八條，判決如主文。
中      華      民      國     九十     年       七     月    三十一    日
                              臺灣臺中地方法院民事第五庭
~B審判長法官
~B法      官
~B法      官
右為正本係照原本作成
中      華      民      國     九十     年       七     月    三十一    日
~B法院書記官
附表
┌──────┬────────┬────────┬──────────┐
│   票號     │    發票人      │  金額（新台幣）│     發票日         │
├──────┼────────┼────────┼──────────┤
│  124895    │    甲○○      │  肆佰伍拾萬元  │     87.8.26        │
└──────┴────────┴────────┴──────────┘


司法院資訊處製作；財團法人民間司法改革基金會備份。
